臺灣高等法院臺南分院民事判決　九十年度上易字第一六二號　Ｊ
　　　上　訴　人　台南區中小企業銀行股份有限公司梅山分公司
　　　法定代理人　乙　○　○
　 　 訴訟代理人　甲　○　○.
　　　被　上訴人　丙　○　○
右當事人間請求給付借款事件，上訴人對於中華民國九十年八月七日臺灣嘉義地方法
院第一審判決（九十年度訴字第五五四號）提起上訴，本院判決如左：
      主      文
原判決除確定部分外廢棄。
右開廢棄部分，被上訴人丙○○、李育菁應與原審同案被告張林美足、張文達、陳正
雄連帶給付上訴人新台幣伍拾柒萬壹仟柒佰貳拾捌元，及自民國九十年六月十六日起
至清償日止，按年息百分之十點六三計算之利息，並自民國九十年七月十七日起至清
償日止，其逾期在六個月以內者，按上開利率百分之十，超過六個月者，按上開利率
百分之二十計算之違約金。
第一審（除確定部分外）、第二審訴訟費用由被上訴人連帶負擔。
      事      實
甲、上訴人方面：
一、聲明：求為判決：（一）原判決不利於上訴人部分廢棄。（二）右開廢棄部分，
    被上訴人應連帶給付上訴人新台幣（下同）五十七萬一千七百二十八元，及自民
    國九十年六月十六日起至清償日止，按年息百分之十點六三計算之利息，並自九
    十年七月十七日起至清償日，其逾期在六個月以內者，按上開利率百分之十，超
    過六個月者，按上開利率百分之二十計算之違約金。（三）第一、二審訴訟費用
    由被上訴人連帶負擔。
二、陳述：除與原判決記載相同者，予以引用外，補稱：
（一）原判決謂：「原告同意由借款人張林美足緩期，陸績清償」、「核其性質自屬
      對屆期之債務，允許借款人即主債務人延期清償甚明」等語，惟查上訴人在原
      審所稱：同意借款人陸續清償者，係對原債務之清償而言，絕非允許主債務人
      延期或緩期清償，原審就此有所誤會，蓋金融業者對民法第七百五十五條之規
      定均知之甚詳。
（二）按最高法院五十年台上字第一六二號判例：「民法第七百五十五條固規定就定
      有期限之債務為保證者，如債權人允許主債務人延期清償時，保證人除對於其
      延期已為同意外，不負保證之責任。然同法第二百三十三條第一項又規定，遲
      延之債務以支付金錢為標的者，債權人得請求依法定利率計算之遲延利息，但
      約定利率較高者仍從其約定利率。故債務人遲延後，債權人一面得請其履行債
      務，一面仍有權收取遲延利息，換言之，收取遲延利息者，不得謂其必未請求
      履行債務，而准許債務人延期履行」，亦知上訴人對主債務人之清償，並不等
      於准許債務人延期履行債務。
（三）查本件借款於借款期間內僅需繳納利息，於期限屆至時，再一次全部償還本金
      ，因借款人張林美足斯時無力全部清償，上訴人僅得收受部分借款之償還，主
      債務人張林美足所為核係對於原債務之清償，上訴人絕非允許主債務人延期清
      償，蓋此種行為對債權人及主、從債務人均屬有利；原審法院僅詢問被上訴人
      等：「對於張林美足之清償，你們同不同意？」被上訴人答：「不同意」，惟
      未曉諭被上訴人何以對其有利之清償行為不同意，即認定上訴人允許主債務人
      延期清償未得被上訴人同意，未採酌上訴人主張主債務人之清償，僅係對原債
      務之清償之答辯，即判決上訴人就此部分敗訴。
（四）原審法院辯論終結時，上訴人即知對被上訴人等人將遭敗訴判決，即請示審判
      長爾後對前述種類借款若有屆期主債務人無力全部清償，而僅能部分清償時，
      上訴人既不能收受，將何去何從？原審審判長謂債權人對全體主、從債務人取
      得執行名義即可收受，惟如此一來則不只增加訟累，花費社會成本，更對主、
      從債務人不利，因訴訟曠日廢時，期間更將增加利息、違約金。
（五）本件借款係於八十七年三月十六日由上訴人貸與原審同案被告（即主債務人）
      張林美足，於八十八年三月十六日期限屆滿後，上訴人因主債務人已獲四位連
      帶保證人（張文達、陳正雄、丙○○、劉李瓊霜）之同意，同意將本件借款之
      清償期限延至八十九年三月十六日；嗣於八十九年三月十六日期限屆滿後，主
      債務人張林美足因無力一次清償全部債務九十萬元，上訴人基於金融業具有社
      會公益性，協助一般貸款民眾，避免訟累，浪費金錢及精神若四位連帶保證人
      均同意時，上訴人即可讓主債務人慢慢清償債務之原則，是以擬由債務人簽訂
      分期償還借款切結書，由主債務人自八十九年五月十六日起每月償還三萬零一
      百元，直至全部債務清償為止，惟因被上訴人等人拒簽而作罷，惟主債務人仍
      口頭答應每月願前來償還前述金額，此乃為何上訴人未接獲被上訴人之存證信
      函前，並未提起訴訟之緣由。
（六）金融業深知民法第七百五十五條之規定，無論借款之展期或分期償還，均先徵
      求全部連帶保證人之同意，否則不與主債務人簽訂契約。本件被上訴人等人拒
      絕簽章，此所以本貸款最後擬簽訂之「分期償還借款切結書」未有主債務人簽
      章之原因，其後上訴人接受主債務人之償還，僅係由主債務人繼續對原債務為
      清償，絕非上訴人同意主債務人對債務之延期清償，況上訴人接受主債務人之
      償還，被上訴人責任因之而減輕，亦係保護被上訴人。
（七）上訴人接受主債務人之清償，絕非同意其延期清償，本件被上訴人仍應負連帶
      保証人責任，迄至上訴人接獲被上訴人之存証信函，因不得已而提起本件訴訟
      ，蓋連帶保証人之責任，不得由其片面解除。上訴人於原審起訴後，仍於九十
      年六月十五日接受主債務人償還本金、利息及違約金合計共一十五萬三千三百
      九十二元，足見本件實係主債務人對原債務之清償，上訴人並未同意主債務人
      延期清償。
三、證據：除援用第一審所提證據外，補提放款明細表、借據、借款展期約定書、分
    期償還借款切結書、存證信函等件影本為證，並聲請訊問證人林淑華、張文達。
乙、被上訴人方面：
一、聲明：求為判決：（一）上訴駁回。（二）訴訟費用由上訴人負擔。
二、陳述：除與原判決記載相同者，予以引用之外，補稱：
（一）按本件上訴人與張林美足先前所訂立之消費借貸契約屬一年一約，其借款期間
      以一年為限，期滿需另行簽定新約，被上訴人為連帶保証人，其保証契約亦從
      屬於主契約而以一年為期限，被上訴人於八十九年三月十六日到期後，即拒絕
      再簽立新的保証契約，自毋庸再負保証人責任。
（二）本件借款於八十九年三月十六日到期後，上訴人與借款人張林美足既另行約定
      ，而由借款人張林美足以不定期、不定額方式陸績清償，核其性性自屬對於屆
      期之債務，允許借款人即主債務人延期清償甚明，而上訴人復未能舉證證明，
      被上訴人丙○○、李育菁對於上訴人與借款人所為上開約定乙節，業已允許或
      同意其約定內容，則本件屆期應給付之債務，既因上訴人與主債務人張林美足
      成立上開約定，同意張林美足以不定期、不定額之方式延期並分期清償，且其
      允許未經連帶保證人即被上訴人丙○○、李育菁同意，依民法第七百五十五條
      規定，被上訴人丙○○、李育菁自毋庸再負保證責任。
（三）末查延期清償切結書乃上訴人與張林美足、張文達、陳正雄所共同簽立，此為
      上訴人所不否認之事實，被上訴人既不同意亦未簽名，上訴人焉得以被上訴人
      未簽名即主張該切結書無效。
三、證據：援用第一審所提證據。
      理      由
一、本件上訴人起訴主張：原審同案被告張林美足以原審同案被告張文達、陳正雄及
    被上訴人丙○○、李育菁（原名劉李瓊霜）為連帶保證人，於八十七年四月八日
    簽立借據，向上訴人借款九十萬元，約定借款期間自八十七年三月十六日起至八
    十八年三月十六日止，利息則依上訴人之基本放款利率加百分之零點五五按月計
    付，本金到期一次還清，借款人如未按期支付利息或到期不履行時，逾期六個月
    以內，應另按約定利率百分之十，逾期六月者，另按約定利率百分之二十計付違
    約金；嗣於八十八年三月十六日到期後，經主債務人及全體連帶保證人同意，由
    主債務人及連帶保證人全體於八十八年三月三十一日簽立「借款展期約定書」，
    同意就上開借款自八十八年三月十六日起，展延至八十九年三月十六日止，除利
    息另約定自八十八年三月三十一日起，依上訴人之基本放款利率加年息零點五五
    （即十點六三）按月計付外，其餘約定事項均同前；詎原審同案被告張林美足屆
    期未依約一次付清本金，上訴人因故未催討，經主債務人陸續主動清償部分款項
    後，尚欠本金五十七萬一千七百二十八元，及自九十年六月十六日起至清償日止
    ，按年息百分之十‧六三計算之利息，並自九十年七月十七日起至清償日止，其
    逾期在六個月以內者，按上開利率百分之十，超過六個月者，按上開利率百分之
    二十計算之違約金；為此提起本訴（原審判決後，原審共同被告張林美足、張文
    達、陳正雄均未聲明不服而確定，本件僅就上訴人之上訴部分為審理）等語。
二、被上訴人則以：主債務人張林美足簽訂之消費借貸契約僅有一年期限，伊等從屬
    之保證契約亦僅有一年期限，伊等於八十九年三月十六日期限屆滿後，已拒絕簽
    立新保證契約，自毋庸再負保証人責任。且系爭借款於期限屆滿後，上訴人與借
    款人張林美足已另行約定，而由借款人張林美足以不定期、不定額方式陸績清償
    ，核其性質自屬上訴人對於屆期之債務，允許借款人即主債務人延期清償而未經
    伊等同意，伊等依民法第七百五十五條規定，自毋庸再負保證責任等情詞，資為
    抗辯。
三、上訴人主張：原審同案被告張林美足以原審同案被告張文達、陳正雄及被上訴人
    丙○○、李育菁為連帶保證人，於八十七年四月八日簽立借據，向上訴人借款九
    十萬元，約定借款期間自八十七年三月十六日起至八十八年三月十六日止，利息
    則依上訴人之基本放款利率加百分之零點五五按月計付，本金到期一次還清，借
    款人如未按期支付利息或到期不履行時，逾期六個月以內，應另按約定利率百分
    之十，逾期六月者，另按約定利率百分之二十計付違約金；嗣於八十八年三月十
    六日到期後，經主債務人及全體連帶保證人同意，由主債務人及連帶保證人全體
    於八十八年三月三十一日簽立「借款展期約定書」，同意就上開借款自八十八年
    三月十六日起，展延至八十九年三月十六日止，除利息另約定自八十八年三月三
    十一日起，依上訴人之基本放款利率加年息零點五五（即十點六三）按月計付外
    ，其餘約定事項均同前；詎原審同案被告張林美足屆期未依約一次付清本金，上
    訴人因故未催討，經主債務人陸續主動清償部分款項後，尚欠本金五十七萬一千
    七百二十八元及利息、違約金等事實，業據上訴人於原審提出而為被上訴人所不
    爭之借據、授信約定書、借款展期約定書、繳納明細查詢單等件（原審卷第九頁
    至第十一頁、第三三頁），及於本院提出放款明細表、存證信函等件影本（本院
    卷第三六頁、第三九頁）為證，堪信上訴人之主張為真實。
四、被上訴人抗辯：伊等簽定之保證契約僅有一年期限，系爭借款契約期限屆滿後，
    伊等拒絕簽立新保證契約，自不負保証人責任云云；惟查：本件上訴人據以請求
    被上訴人等與原審同案被告張林美足等人負連帶清償責任者，係以主債務人及全
    體連帶保證人於八十七年四月八日簽立之系爭借據，及八十八年三月三十一日簽
    立之「借款展期約定書」為其請求之依據，而系爭借據、借款展期約定書除約定
    借款之主債務清償期限外，並未就被上訴人等連帶保證之從債務約定保證期限，
    此觀諸卷附借據、借款展期約定書（原審卷第九頁、第十一頁）之約定自明，核
    與民法第七百五十二條：「約定保證人僅於一定期間內為保證者，如債權人於其
    期間內，對於保證人不為審判上之請求，保證人免其責任」規定之定期保證情形
    不同，被上訴人等僅以系爭借款期限屆滿，伊等並未簽立新保證契約，逕認已不
    負保證責任云云，要係誤會，委不足採。
五、被上訴人再抗辯：系爭借款於期限屆滿後，上訴人同意主債務人以不定期、不定
    額方式延期清償，而未經伊等同意，依民法第七百五十五條規定，伊等自不負保
    證責任云云；惟按就定有期限之債務為保證者，如債權人允許主債務人延期清償
    時，保證人除對於其延期已為同意外，不負保證責任，民法第七百五十五條定有
    明文，考其立法理由係：「保證人就定有清償期限之債務而為保證者，若債權人
    允許債務人延期清償時，此種延期清償之允許，對於保證人之效力若何，不可不
    有明白之規定，俾免無益之爭論，故本條明示應以保證人之意思為準。如保證人
    對於債權人延期清償之允許，不表同意，則主債務延期，保證債務消滅，保證人
    即不再負保證責任，蓋債權人自己拋棄期限之利益，應不使保證人因此而受不利
    之影響也」；至於民法第七百五十五條之規定，以債務人延期清償係出自債權人
    之允許，並未得保證人之同意者，始有其適用。若債務人任意不履行債務，致有
    延期，而保證人又不能確實證明延期係出自債權人之允許時，自無許其免除保證
    責任之理者，並經最高法院著有四十八年台上字第二六０號判例可資參照；查：
（一）兩造所不爭之借據（原審卷第九頁）第九條第一款約定：「貴行（按即上訴人
      ）在主債務人清償其全部債務前，基於主債務人之申請，認為有允許主債務人
      延期清償之需要時，應即以書面通知保證人（或連帶保證人）。保證人（或連
      帶保證人）同意於貴行書面通知或視為送達時，仍依本借據續負保證責任」。
（二）再系爭借款展期約定書（原審卷第十一頁）第六條約定：「本【借款展期約定
      書】未約定事項，悉依借款人、連帶保證人先前簽立之約定書及借款契據等所
      列條款辦理」。
（三）又證人即上訴人公司員工林淑華於本院九十一年一月四日行準備程序時到場供
      證：系爭借款到期客戶沒有錢還款，本來要做展期，因被上訴人二人說不願意
      續任保證人，伊有要求張林美足還款，或是再找保證人作新案件，後來張林美
      足沒有找到保證人，也沒有錢還款，伊有告訴借款人可能會訴訟，他怕連累保
      證人，所以照原來的借據繼續還，（分期償還還款切結書─本院卷第四六頁）
      這張是伊承辦，如果客戶有誠意要還，就會讓客戶填寫，且全部的主、從債務
      人都要簽名，本件因其中有兩人不簽名，所以才會簽成這樣子，依公司規定，
      有保證人一人不簽的話，主債務人就可以不用簽等語明確（本院卷第五一頁、
      五二頁）。
（四）至於本件「分期償還還款切結書」僅由連帶保證人張文達、陳正雄於八十九年
      五月二十日簽名，被上訴人二人及主債務人張林美足並未於其上簽名者，此觀
      諸上訴人於本院提出而為被上訴人所未爭之「分期償還還款切結書」（本院卷
      第四六頁）記載亦明。
（五）另主債務人張林美足自系爭借款期限屆滿後，未一次清償本金，而自八十九年
      五月二十日起至九十年六月十五日止，陸續繳納三萬一百元至十五萬三千三百
      九十二元金額不等之利息、違約金及本金乙節，此亦有上訴人於本院提出而為
      被上訴人所不爭之分款明細表附於本院卷第三十九頁可按。
    綜上，系爭借據之約定條款已明載：主債務人清償其全部債務前，上訴人認有允
    許主債務人延期清償之需要，應即以書面通知連帶保證人，連帶保證人同意於貴
    行書面通知時，仍依借據續負保證責任，已如前述，參以證人林淑華亦證稱：若
    客戶有誠意要還，就會讓客戶填寫（分期償還還款切結書），且全部的主、從債
    務人都要簽名等語，足認上訴人主張依公司規定，若允許主債務人延期清償時，
    依規定均須簽立【借款展期約定書】者，與實情相符，應堪採信。本件既因被上
    訴人二人不願再續負保證責任，而未於「分期償還還款切結書」上簽名，致上訴
    人未同意主債務人展期，雖上訴人未立即起訴請求主債務人及連帶保證人負全部
    清償之責，亦難否定上訴人即不得被動收受主債務人張林美足清償其債務；本件
    主債務人張林美足雖於系爭借款期限屆滿後，自八十九年五月二十日起至九十年
    六月十五日止，陸續繳納三萬一百元至十五萬三千三百九十二元金額不等之本金
    及利息及違約金，核係自行償還性質，揆諸前開最高法院判例意旨，難認上訴人
    即有拋棄期限之利益，同意主債務人張林美足以不定期、不定額方式延期清償，
    而免除被上訴人二人保證責任之意思表示；上訴人主張被上訴人二人於本件主債
    務人之借款債務尚未全部清償前，仍應連帶負保證責任者，核無不合，被上訴人
    抗辯伊等二人已因上訴人允許主債務人延期清償而免除保證責任云云，亦不足採
    。
六、綜上所述，上訴人本於消費借貸及連帶保證之法律關係，就主債務人張林美足積
    欠之本金五十七萬一千七百二十八元及利息、違約金部分，請求被上訴人二人與
    主債務人即原審同案被告張林美足，併其餘連帶保證人即原審同案被告張文達、
    陳正雄負連帶清償之責者，即無不合，應予准許，原審未遑詳察，就此部分為上
    訴人敗訴之判決，尚有未洽。上訴意旨指摘原判決不當，求予廢棄改判，為有理
    由，爰由本院予以廢棄改判如主文第二項所示。
七、據上論結，本件上訴為有理由，依民事訴訟法第四百五十條、第八十五條第二項
    ，判決如主文。
中　　　華　　　民　　　國　　九十一　　年　　　二　　　月　　　五　　　日
　　　　 　　　　　　　　　　　　　　 　　　臺灣高等法院臺南分院民事第二庭
~B1審判長法官　吳　　志　　誠
~B2　　　法官　李　　素　　靖
~B3　　　法官　李　　文　　賢
右為正本係照原本作成。
不得上訴。
中　　　華　　　民　　　國　　九十一　　年　　　二　　　月　　　七　　　日
~B法院書記官　劉　　清　　洪
